【裁判字號】    98,消債抗,276
【裁判日期】    981222
【裁判案由】    更生事件
【裁判全文】
臺灣臺北地方法院民事裁定           98年度消債抗字第276號
抗  告  人  甲○○
上列抗告人間因消費者債務清理條例更生事件，對於中華民國98
年9月29日本院98年度消債更字第385號裁定提起抗告，本院裁定
如下：
    主  文
抗告駁回。
抗告程序費用新臺幣壹仟元由抗告人負擔。
    理  由
一、按「聲請更生或清算不合程式或不備其他要件者，法院應以
    裁定駁回之，但其情形可以補正者，法院應定期間先命補正
    」；「債務人與金融機構協商成立者，不得聲請更生或清算
    。但因不可歸責於己之事由，致履行顯有重大困難者，不在
    此限」；「本條例施行前，債務人依金融主管機關協調成立
    之中華民國銀行公會會員辦理消費金融案件無擔保債務協商
    機制與金融機構成立之協商，準用前項之規定」，消費者債
    務清理條例（下稱消債條例）第8條、第151條第5項、第6項
    分別定有明文。準此，債務人如於消債條例施行前，已利用
    金融主管機關協調成立之中華民國銀行公會會員辦理消費金
    融案件無擔保債務協商機制，與金融機構成立協商，即須依
    約清償債務，僅於發生情事變更，在清償期間收入或收益不
    如預期，致該方案履行困難甚或履行不能，且因不可歸責於
    己之事由所致，始能聲請更生或清算，至如認該協商方案履
    行有其他不適當情形，即應再循協商途徑謀求解決，不得逕
    依消債條例聲請更生，蓋該債務清償方案係經債務人行使程
    序選擇權而與債權人締結之債務清理契約，其即應受該契約
    之拘束，且消債條例更生之規範目的，係在維持債務人基本
    生活之情況下，於債務人之能力範圍內盡力清償債務，非謂
    債務人得任意利用債務清理程序減輕債務，因此，為避免債
    務人針對已成立之協商方案任意毀諾，濫用更生或清算之債
    務清理程序，須債務人因不可歸責於己之事由，致其無法履
    行原定清償方案，始例外得依消債條例聲請更生或清算。
二、本件抗告人抗告意旨略以：抗告人於96年度所得為32萬8100
    元，平均每月所得2萬7341元，如依無擔保債務協商機制按
    月繳納協商款項2萬4922元，剩餘生活費用僅於2419元，又
    須與抗告人配偶共同扶養子女二人，而抗告人配偶於96年5
    月間曾失業，嗣於96年8月始重新就職，每月收入亦僅1萬72
    80元，其本身亦需繳納自身卡債協商計3萬2184元，故在每
    月透支情況下皆靠親友接濟渡日，於96年8月間抗告人實在
    借貸無門，只好走向協商破裂一途，縱使97年度所得為39萬
    元，平均每月所得為3萬2500元，抗告人一家四口每月生活
    費用需要4萬1300元，抗告人配偶又因環境不佳，工作收入
    斷斷續續，難能補貼家用；另抗告人名下房地皆為繼承所得
    ，非自行蓄購資產，況祖傳房地由多人共同持有，抗告人實
    際僅有約3坪持有權，一坪以市價4萬8000元計算，何以清償
    抗告人高達574萬9794元之無擔保債務，故原裁定駁回抗告
    人更生及保全處分之聲請，實有違誤。為此爰提出抗告，請
    求廢棄原裁定，准予抗告人進行更生程序云云。
三、經查：
  (一)抗告人前於96年1月就其積欠各金融機構之無擔保債務，利
    用金融主管機關協調成立之中華民國銀行公會會員辦理消費
    金融案件無擔保債務協商機制，與最大債權銀行萬泰商業銀
    行股份有限公司（下稱萬泰銀行）成立協商，約定自96年2
    月起，按年息5％，分96期，每月2萬4922元依各債權銀行債
    權金額比例清償債務。然抗告人依該協商條件履行繳款至96
    年9月間毀諾等情，業據其自承在卷，並有協議書、無擔保
    債務協商還款計劃及存摺影本各乙份在卷可稽（見原審卷第
    18頁至第21頁），前揭事實堪信真實。
  (二)按消費者債務清理條例第151條第5項並未以「成立協商後須
    另行發生不可歸責於己之因素導致履行顯有重大困難」為要
    件，故協商時所成立之條件依債務人之收入已發生履行顯有
    重大困難，即屬不可歸責於己之事由。本題屬事實認定問題
    ，宜視個案具體事實分別認定之，臺灣高等法院暨所屬法院
    97年法律座談會民事類提案第44號研討結果可資參考。經查
    ，抗告人96、97年所得分別為32萬8100元、39萬元，平均每
    月分別為2萬7342元、3萬2500元，而抗告人與萬泰銀行所為
    之協商繳款金額為每月2萬4922元，故抗告人於協商當時如
    扣除每月必要生活支出及扶養子女之費用後，顯有重大困難
    本無疑義，依前開法律座談會研討結果意旨，原應認定抗告
    人即有不可歸責於己之事由。然抗告人於當初申請債務協商
    時，其向萬泰銀行陳稱每月薪資為5萬5000元，日薪為2200
    元，如遇假日、休假所得一個月為5萬5000元，此有消費金
    融無擔保協商案件申請人財務資料表附卷可稽。是依前開說
    明，抗告人96年每月薪資僅有2萬7342元，即便是97年度之
    所得有增加，亦僅達到3萬2500元，顯與抗告人陳稱每月薪
    資可達5萬5000元有所出入。是因抗告人之陳述而致還款發
    生困難，萬泰銀行並非未完全慮及抗告人收入及必要生活費
    用之情況，而致抗告人於還款上有重大困難，此與前開法律
    座談會研討結果意旨認為協商時所成立之條件依債務人之收
    入已發生履行顯有重大困難，即屬不可歸責於己之事由者不
    同，且該研討意見亦認為宜視個案具體事實分別認定之，是
    本件抗告人既有陳報薪資不實之情事，即難認抗告人於此非
    無不可歸責於己之事由，先予敘明。
  (三)又抗告人所積欠之債務雖高達574萬9794元，然抗告人96年
    每月收入金額（2萬7342元），扣除其每月必要生活費用（
    抗告人住台北市，以1萬4558元計算必要生活費用）及扶養2
    名子女費用（合計6000元）及健保費、勞保費（合計1251元
    ）後，債務人所得支出之費用尚餘5533元，且抗告人於97年
    所得尚有增加之情況下，非完全不能繳納其與萬泰銀行所協
    商之債務，亦堪認定。抗告人固稱其名下房地皆為繼承所得
    ，且祖傳房地由多人共同持有，抗告人實際僅有約3坪持有
    權，償還債務尚屬有限云云，然抗告人名下一間房屋及8筆
    土地及田賦價值總計為76萬364元，如以萬泰銀行對抗告人
    繼承持有房地等所為之鑑價為計，房屋部分未計，其價值已
    達80萬8000元，是抗告人徒以其積欠大筆債務即稱有履行顯
    有重大困難云云，亦難採信。
  (四)另更生清算之聲請係責任財產制度下最後手段，並須以債務
    人實質已不能清償者為限，此亦為本條例第3條所明定，抗
    告人為41歲，依勞動基準法規定之退休年齡65歲計算，抗告
    人尚可工作24年，故僅須積極工作則穩定收入當屬可期，復
    加以債權人依其能力及負擔適度調整清償條件，則抗告人所
    積欠之債務即不生不能清償之情形。抗告人既於本條例施行
    前與債權銀行成立協商，如事後債務金額有所變更或有有履
    行不便之情形，認清償方案應予適當調整，非不可經由本條
    例所規定之協商程序，再與債權人重新協商，訂定適當可行
    之清償方案，且抗告人最大債權銀行萬泰銀行亦陳報其有意
    願與抗告人進行一致性個別協商，另外提出合理之每月協商
    清償金額，以維持抗告人生活所需，而其餘金融機構債權人
    將比照抗告人與其所定協商條件，重新與抗告人締約等語，
    是抗告人自當循此途徑以求解決，方符合本條例兼顧保障債
    權人公平受償及重建復甦抗告人經濟生活之立法目的。是以
    ，抗告人逕向原審聲請更生，亦有不當。
四、末按法院就更生或清算之聲請為裁定前，得因利害關係人之
    聲請或依職權，以裁定為下列保全處分：(一)債務人財產之
    保全處分；(二)債務人履行債務及債權人對於債務人行使債
    權之限制；(三)對於債務人財產強制執行程序之停止；(四)
    受益人或轉得人財產之保全處分；(五)其他必要之保全處分
    ，消債條例第19條第1項定有明文。惟前開保全處分之制度
    係以債務人聲請更生或清算為前提，而為防杜債務人之財產
    減少，維持債權人間之公平受償並使債務人有重建更生之機
    會。惟查，消債條例第19條第1項規定意旨，保全處分之前
    提為債務人聲請更生或清算，是本件抗告人之更生聲請既經
    駁回，則無保全其財產之必要。是抗告人聲請保全處分，不
    應准許，併予敘明。
五、綜上，抗告人依消債條例向本院聲請更生，與該條例第3條
    「債務人不能清償債務或有不能清償之虞」、第151條第5項
    但書「因不可歸責於己之事由，致履行顯有重大困難者」之
    要件不相符，自應駁回抗告人之聲請，又本件抗告既經駁回
    ，則抗告人所為保全處分之聲請即失所附麗，亦應一併駁回
    。從而，原裁定駁回抗告人更生及保全處分之聲請，核無違
    誤，抗告意旨猶執前詞，指摘原裁定不當，求予廢棄另為裁
    定，為無理由，應予駁回。
六、據上論結，本件抗告為無理由，依消費者債務清理條例第15
    條，民事訴訟法第495條之1第1項、第449條第1項、第95條
    、第78條，裁定如主文。
中    華    民    國    98    年    12    月    22    日
                民事第五庭審判長法  官  薛中興
                                法  官  陳杰正
                                法  官  洪純莉
以上正本係照原本作成。
本裁定不得再抗告。
中    華    民    國    98    年    12    月    22    日
                                書記官  邱美嫆

司法院資訊處製作；財團法人民間司法改革基金會備份。
